【裁判字號】    97,上易,412
【裁判日期】    970819
【裁判案由】    拆屋還地
【裁判全文】
臺灣高等法院民事判決                 97年度上易字第412號
上  訴  人  庚○○○
訴訟代理人  辛○○
被 上訴 人  乙○○
            丙○○
            戊○○
            丁○○
            甲○○
            己○○
共      同
訴訟代理人  黃敬唐律師
            黃丁風律師
上列當事人間請求拆屋還地事件，上訴人對於中華民國97年1月
31日臺灣基隆地方法院96年度訴字第281號第一審判決提起上訴
，本院於97年8月5日言詞辯論終結，判決如下：
    主  文
上訴駁回。
第二審訴訟費用由上訴人負擔。
    事實及理由
一、本件被上訴人起訴主張：坐落基隆市○○區○○段271之2地
    號土地（下稱系爭土地）原為訴外人基隆炭礦株式會社所有
    ，之後陸續為省營工礦公司、臺灣省農工企業股份有限公司
    （下稱臺灣省農工公司）承受，不料遭多人無權占有，並分
    別興建建物。伊於民國96年4月17日向臺灣省農工公司標購
    系爭土地，並於同年5月15日辦畢所有權登記，已為系爭土
    地之所有權人。上訴人所有如原判決附圖（下稱附圖）Ｈ所
    示建物，即門牌號碼基隆市○○區○○街174號房屋（下稱
    系爭房屋），無權占有系爭土地，伊自得請求其拆除還地。
    爰依民法第767條之規定，求為命上訴人將坐落基隆市○○
    區○○段271之2地號土地上如附圖所示編號Ｈ部分、面積
    87.7平方公尺之地上物拆除，將上開占有土地返還被上訴人
    之判決（被上訴人於原審另請求共同被告陳萬吉、顏愛玉拆
    除地上物、返還土地部分，經原審判決後，敗訴之陳萬吉、
    顏愛玉未提起上訴，該部分未繫屬本院，不予贅述）。
二、上訴人則以：伊與其夫黃清池（已歿）結褵後，即居住於系
    爭土地上之系爭房屋，經營雜貨店，迄今已逾50年，應已時
    效取得地上權。況被上訴人之前手迄今逾50年未行使權利，
    為伊對系爭土地有使用權源之信賴基礎，伊亦已在系爭土地
    上建屋使用而有信賴表現，基於憲法上之財產權保障、信賴
    保護原則、法安定性等，應推斷被上訴人之前手已默示容許
    伊使用系爭土地。從而，伊應有使用權或地上權，且應類推
    適用調和土地與房屋所有權人利益之買賣不破租賃原則，由
    被上訴人概括承受此等法律關係，始無悖於誠實信用原則及
    社會公平正義之要求等語，資為抗辯。
三、原審為被上訴人全部勝訴之判決，即命上訴人應將系爭土地
    上如附圖所示編號Ｈ部分、面積87.7平方公尺之地上物拆除
    ，並將上開占有土地返還被上訴人。上訴人提起上訴，聲明
    ：原判決不利於上訴人部分廢棄；上廢棄部分，被上訴人在
    第一審之訴及假執行聲請均駁回。被上訴人則聲明：上訴駁
    回。
四、按占有人因時效而取得地上權登記請求權者，以已具備時效
    取得地上權之要件，向該管地政機關請求為地上權登記，如
    經地政機關受理，則受訴法院即應就占有人是否具備時效取
    得地上權之要件，為實體上之裁判（最高法院80年6月4日、
    80年度第2次民事庭會議決議參照）。又地上權之取得時效
    ，依民法第772條之規定，準用民法第769條之結果須為以行
    使地上權之意思，20年間和平、繼續、公然在他人土地上有
    建築物或其他工作物或竹木者，得請求登記為地上權人（最
    高法院60年台上字第4195號判例意旨參照）。而地上權之時
    效取得規定，本即以憲法上之財產權保障、信賴保護原則、
    法安定性等為指導原理，以調和所有權人與占有人之利益。
    倘占有人於所有權人行使權利前，因具備時效取得地上權之
    要件，「且」已依法請求登記為地上權人時，自應優先於所
    有權人而受保護；反之，雖占有人已具備時效取得之要件，
    但尚未請求登記為地上權人之前，所有權人已行使權利，請
    求排除侵害時，即應優先保障所有權人，始符上揭憲法原則
    及立法意旨。本件被上訴人主張系爭土地為其所有，遭上訴
    人所有系爭房屋占用，其位置及面積如附圖編號Ｈ所示等情
    ，業據其提出土地謄本為證（見原審卷7至10頁），復為上
    訴人所不爭執，並經原審法院於96年10月22日會同基隆市安
    樂地政事務所勘測屬實，有勘驗筆錄、照片及複丈成果圖在
    卷可憑（見原審卷79至85頁），應堪信為真實。而上訴人並
    不否認於被上訴人行使權利起訴前，其未曾因具備時效取得
    地上權要件而請求登記為地上權人，揆諸首揭說明，被上訴
    人本於所有權之作用，請求排除侵害，於法自屬有據。從而
    ，上訴人抗辯其已因時效取得地上權，享有合法使用系爭土
    地之權利云云，姑不論其是否具備以行使地上權之意思而占
    有之要件，即令屬實，亦為於法不合，洵非有理。
五、次按「所謂默示之意思表示，係指依表意人之舉動或其他情
    事，足以間接推知其效果意思者而言，若單純之沉默，則除
    有特別情事，依社會觀念可認為一定意思表示者外，不得謂
    為默示之意思表示」、「默示之承諾，必依要約受領人之舉
    動，或其他情事足以間接推知其有承諾之意思者，始得認之
    ，若單純之沉默，則除依交易上之慣例或特定人間之特別情
    事，足認為承諾者外，不得認為承諾」，最高法院29年上字
    第762號、21年上字第1598號分別著有判例足資參照。故單
    純之沈默，與默許同意之意思表示不同，對無權占有人之使
    用未加異議，僅單純沈默而未為制止者，不生任何法律效果
    ，亦非默許同意繼續使用（最高法院83年度台上字第 237號
    判決意旨參照）。查上訴人雖抗辯：被上訴人之前手明知上
    訴人占有系爭土地卻長期不主張權利，顯有默示上訴人使用
    之意，雙方應成立使用借貸契約云云。然土地所有權人是否
    業已默示同意上訴人使用系爭土地，須依土地所有權人之舉
    動或其他情事，足以間接推知其效果意思者，若土地所有權
    人僅為單純之沉默，除有特別情事，而依社會觀念可認為一
    定意思表示者外，不得認為默示同意上訴人占有系爭土地。
    上訴人就被上訴人之前手究竟有何舉動或其他情事，足以間
    接推知有同意上訴人占用系爭土地之事實，並未能舉證以明
    其實，且臺灣省農工公司因系爭土地遭占用達40餘年，有意
    依法定程序訴請拆屋還地，此有經濟部國營事業委員會經國
    二字第09400074880號函及臺灣省農工公司所有基隆市暖暖
    區土地標售說明書面資料附卷可參（見原審卷102、106、10
    7頁），自難認臺灣省農工公司有默認上訴人係有權使用系
    爭土地。故上訴人抗辯被上訴人之前手臺灣省農工公司有默
    示同意其占有使用系爭土地，其即具有使用系爭土地之正當
    權源云云，顯不足採。
六、另按權利之行使，不得違反公共利益，或以損害他人為主要
    目的；行使權利，履行義務，應依誠實及信用方法；民法第
    148條定有明文。若當事人行使權利，雖足使他人喪失利益
    ，茍非以損害他人為主要目的，即不在該條所規範之範圍內
    ，最高法院45年台上第105號判例意旨可資參照。又所謂誠
    實信用之原則，係在具體的權利義務之關係，依正義公平之
    方法，確定並實現權利之內容，避免當事人間犧牲他方利益
    以圖利自己，自應以權利人及義務人雙方利益為衡量依據，
    並應考察權利義務之社會上作用，於具體事實妥善運用之方
    法。而權利之行使，是否以損害他人為主要目的，應就權利
    人因權利行使所能取得之利益，與他人及國家社會因其權利
    行使所受之損失，比較衡量以定之。倘其權利之行使，自己
    所得利益極少而他人及國家社會所受之損失甚大者，非不得
    視為以損害他人為主要目的，此乃權利社會化之基本內涵所
    必然之解釋，最高法院71年台上字第737號判例意旨亦有明
    示。被上訴人為系爭土地所有權人，訴請無權占有之上訴人
    拆屋還地，乃其權利之行使，雖足以使上訴人喪失利益，然
    就被上訴人因權利之行使所得之利益，與上訴人等人所喪失
    之利益，比較衡量，並無被上訴人自己所得利益極少而他人
    及國家社會所受之損失甚大者之情形，實無違背誠信原則可
    言。
七、末按所有人對於無權占有或侵奪其所有物者，得請求返還之
    ，對於妨害其所有權者，得請求除去之，民法第767條定有
    明文。查被上訴人為系爭土地之所有權人，上訴人既未就其
    等所有系爭房屋占有使用系爭土地有何正當權源舉證證明，
    自屬無權占有。從而，被上訴人本於所有權人之地位，依民
    法第767條規定，請求無權占有人即上訴人拆除上開地上物
    ，並將占有之土地返還被上訴人，洵屬正當，應予准許。原
    審上訴人敗訴之判決，並依民事訴訟法第396條第1項規定，
    斟酌所命之給付，其性質非長期間不能履行，依職權酌定其
    履行期間為一年，核無違誤，應予維持。上訴意旨，仍執陳
    詞，指摘原判決此部分不當，求予廢棄改判，為無理由，其
    上訴應予駁回。另本件應適用之法令，本院認無違反憲法平
    等原則之虞，上訴人認應停止訴訟程序聲請釋憲，核無必要
    ，併此敘明。
八、本件事證已經明確，兩造其餘攻擊防禦方法及未經援用之證
    據，經本院逐一審酌後，認與判決結果不生影響，爰不一一
    論列，附此敘明。
據上論結，本件上訴為無理由，依民事訴訟法第449條第1項、第
78條，判決如主文。
中    華    民    國    97    年    8    月     19    日
                  民事第十六庭
                      審判長法  官  沈方維
                            法  官  呂淑玲
                            法  官  王淇梓
正本係照原本作成。
不得上訴。
中    華    民    國    97    年    8     月    19    日
                            書記官  吳碧玲


司法院資訊處製作；財團法人民間司法改革基金會備份。
